臺灣屏東地方法院刑事判決　　　　　　　100年度訴字第421號
公　訴　人　臺灣屏東地方法院檢察署檢察官
被　　　告　邱文俊
選任辯護人　陳惠美律師
上列被告因誣告案件，經檢察官提起公訴（99年度偵字第4493號
），本院判決如下：
    主  文
邱文俊無罪。
    理  由
一、公訴意旨略以：被告邱文俊為址設屏東縣潮州鎮○○路149
    號「京懋營造工程股份有限公司」（下稱京懋營造公司）之
    負責人，明知告訴人許卿卿係應京懋營造公司之要求，向外
    籌款借予京懋營造公司，京懋營造公司因此簽發如附表所示
    均未填寫發票日期之支票8 張予告訴人，以供擔保還款之用
    ，依約告訴人有權填寫上開支票之發票日期，詎被告竟出於
    誣告之犯意，於民國97年5 月7 日具狀向臺灣屏東地方法院
    檢察署申告告訴人於上開8 張支票中之其中5 張支票上私自
    填載發票日期，涉有偽造有價證券罪嫌。因認被告涉有刑法
    第169條第1項之誣告罪嫌。
二、按犯罪事實應依證據認定之，無證據不得認定犯罪事實、不
    能證明被告犯罪者，應諭知無罪之判決，刑事訴訟法第154
    條第2 項、第301 條第1 項分別定有明文。所謂認定犯罪事
    實之證據，係指足以認定被告確有犯罪行為之積極證據而言
    ，苟積極證據不足為不利於被告事實之認定時，即應為有利
    於被告之認定，更不必有何有利之證據，如未能發現相當證
    據，或證據不足以證明，自不能以推測或擬制之方法，作為
    裁判基礎，最高法院29年上字第3105號、30年上字第816 號
    、40年台上字第86號判例意旨參照；且認定犯罪事實所憑之
    證據，雖不以直接證據為限，間接證據亦包括在內，然而無
    論直接證據或間接證據，其為訴訟上之證明，須於通常一般
    之人均不致有所懷疑，而得確信其為真實之程度者，始得據
    為有罪之認定，倘其證明尚未達到此一程度，而有合理之懷
    疑存在而無從使事實審法院得有罪之確信時，即應由法院為
    諭知被告無罪之判決，最高法院76年台上字第4986號判例意
    旨可資參照。再者，檢察官對於起訴之犯罪事實，仍應負提
    出證據及說服之實質舉證責任。倘其所提出之證據，不足為
    被告有罪之積極證明，或其指出證明之方法，無從說服法院
    以形成被告有罪之心證，基於無罪推定之原則，自應為被告
    無罪判決之諭知，最高法院92年台上字第128 號判例意旨可
    供參照。另告訴人之告訴，係以使被告受刑事訴追為目的，
    是其陳述是否與事實相符，仍應調查其他證據以資審認，最
    高法院著有52年台上字第1300號判例要旨可參。末以，誣告
    罪之成立，以告訴人所訴被訴人之事實必須完全出於虛構為
    要件，若有出於誤會或懷疑有此事實而為申告，所告又非全
    然無因，惟因缺乏積極證據證明其所訴之事實為真實，致被
    訴人不負刑責，而告訴人本缺乏誣告之故意，亦難成立誣告
    罪名。又告訴人所訴事實，不能證明其係實在，對於被訴人
    為不起訴處分確定者，是否構成誣告罪，尚應就其有無虛構
    誣告之故意以為斷，所謂虛偽係指明知無此事實故意捏造而
    言，若告訴人誤認有此事實或以為有此嫌疑，自不得指為虛
    偽，自非當然可以誣告罪相繩，最高法院40年台上字第88號
    、43年台上字第251號、44年台上字第892號、46年台上字第
    927號判例要旨及96年度台上字第1563號判決意旨可資參照
    。
三、程序部分：
(一)按被告以外之人於審判外之言詞或書面陳述，除法律有規定
    者外，不得作為證據；又被告以外之人於審判外之陳述，雖
    不符刑事訴訟法第159條之1至第159條之4之規定，而經當事
    人於審判程序同意作為證據，法院審酌該言詞陳述或書面陳
    述作成時之情況，認為適當者，亦得為證據；另當事人、代
    理人或辯護人於法院調查證據時，知有第159條第1項不得為
    證據之情形，而未於言詞辯論終結前聲明異議者，視為有前
    項之同意，刑事訴訟法第159條第1項、第159條之5分別定有
    明文。其立法意旨在於傳聞證據未經當事人之反對詰問予以
    核實，原則上先予排除。惟若當事人已放棄反對詰問權，於
    審判程序中表明同意該等傳聞證據可作為證據，基於尊重當
    事人對傳聞證據之處分權，及證據資料愈豐富，愈有助於真
    實發現之理念，且強化言詞辯論主義，使訴訟程序得以順暢
    進行，上開傳聞證據亦均具有證據能力。經查，本判決以下
    引用之被告以外之人於審判外之陳述，經本院於審判程序提
    示予檢察官及被告，並告以內容要旨，檢察官、被告及選任
    辯護人均表示無意見（參見本院卷第56頁），且迄言詞辯論
    終結前均未聲明異議，本院審酌此等證據作成時之情況，均
    無不法之情事，且與待證事實具有關聯性，認為適宜作為本
    案之證據，故均有證據能力，合先敘明。
(二)按刑事訴訟法第158條之3規定：「證人、鑑定人依法應具結
    而未具結者，其證言或鑑定意見，不得作為證據。」所謂「
    依法應具結而未具結者」，係指檢察官依刑事訴訟法第175
    條之規定，以「證人身分」傳喚被告以外之人（證人、告發
    人、告訴人、被害人、共犯或共同被告）到庭作證，或雖非
    以證人身分傳喚到庭，而於訊問調查過程中，轉換為證人身
    分為調查時，此時其等供述之身分為證人，則檢察官自應依
    同法第186條有關具結之規定，命證人供前或供後具結，其
    陳述始符合第158條之3之規定，而有證據能力。若檢察官非
    以證人身分傳喚而以告發人、告訴人、被害人或共犯、共同
    被告身分傳喚到庭為訊問時，其身分既非證人，即與「依法
    應具結」之要件不合，縱未命其具結，純屬檢察官調查證據
    職權之適法行使，當無違法可言，不能因陳述人未經具結，
    即一律適用同法第158條之3之規定，排除其證據能力，最高
    法院100年度台上字第840號判決意旨可資參照，查證人許卿
    卿於100 年3 月2 日檢察官訊問之證述，係經檢察官以「告
    訴人」之身分傳喚到庭，有點名單1 份在卷可證（參見偵查
    卷第27頁），是依上開說明，非可僅以其之證述未經具結即
    遽認無證據能力，且上開證人之證述雖屬被告以外之人於審
    判外之陳述，然其證述依同法第159 條之5 規定應認不受同
    法第159 條第1 項不得作為證據之限制，業如上述，是上開
    於偵查中未經具結之證述，自得為證據。
(三)末按，證人主要之任務在提供自己體驗之客觀事實為證據資
    料，而由法院判斷被告犯罪事實之存否，因之證人所為與體
    驗事實無關之單純個人意見或推測之詞，所謂之意見證據，
    不得作為證據資料，此觀刑事訴訟法第160條之規定益可瞭
    然，最高法院著有81年度台上字第3167號判決要旨可資參照
    。查證人蔡雅苓於偵查中證稱：被告與許卿卿之間應該有一
    些股東之間的恩怨情仇，因為公司的負責人印章還是寫被告
    姓名，所以他可能因此才會想來提告，許卿卿有拿一些本票
    、支票來向被告要錢，被告可能認為又不是他本身欠許卿卿
    的錢，憑什麼要向他要錢，因為許卿卿借錢給公司會不斷產
    生利息，這些金額非常的龐大，對於被告來講是很大的壓力
    ，被告可能是因為許卿卿找人拿票跟他要錢，所以才會不甘
    願而對許卿卿提告等語（參見偵查卷第32、33頁），其就被
    告當初為何對告訴人提告之該部分相關證詞，當係證人蔡雅
    苓所為與體驗事實無關之單純個人意見或推測之詞，不得作
    為證據。
四、公訴意旨認被告涉有前揭犯行，無非係以：(一)被告邱文俊
    之供述；(二)證人即京懋營造公司會計人員蔡雅苓於前案即
    98年度偵字第1262號及本案偵查中之證述；(三)證人即京懋
    營造公司總經理陳明良前案即98年度偵字第1262號偵查中之
    證述；(四)臺灣屏東地方法院檢察署檢察官98年度偵字第12
    62號不起訴處分書為主要論據。訊據被告對於其自93年間即
    擔任京懋營造公司負責人，97年間某日有1 位蔡姓男子帶同
    3、4個人拿附表所示支票向其要錢，故其於97年5月6日以京
    懋營造公司法定代理人名義具狀向臺灣屏東地方法院檢察署
    對告訴人提出偽造有價證券及詐欺取財告訴等情陳明在卷，
    惟堅決否認有何誣告犯行，辯稱：伊在提告之前並無查證公
    司是否真有積欠告訴人470 萬元之借款，當時是因為蔡姓男
    子率人來向伊要錢，伊始知有支票的事，伊提出告訴前有向
    蔡雅苓及陳明良詢問，得知告訴人開立附表所示支票未經公
    司正常開立支票流程，所以才提出告訴等語，經查：
(一)被告曾於97年5月6日以京懋營造公司法定代理人名義具狀向
    臺灣屏東地方法院檢察署對告訴人提出偽造有價證券及詐欺
    取財告訴，並指稱：許卿卿於94年9、10月間匯款470萬元與
    京懋營造公司，用以支應京懋營造公司簽發之票據，並指示
    京懋營造公司之會計蔡雅苓，簽立共計470 萬之支票3 紙，
    嗣於95年5 月16日，許卿卿執前開3 張支票，向京懋營造公
    司換發共計527 萬2,220元之支票6 紙，後於96年8 月17 日
    ，許卿卿在未告知京懋營造公司負責人及總經理之情況下，
    竟向京懋營造公司會計人員蔡雅苓誆稱她已告知京懋營造公
    司負責人及總經理等人，要會計人員簽發如附表所示共計61
    3 萬6,220 元未載發票日之支票8 紙，換回上開6 紙支票，
    致蔡雅苓不疑有他，依許卿卿之指示開立該8 紙未載發票日
    之支票與許卿卿，並收回上開6 紙支票，詎料，許卿卿竟將
    如附表所示之8 紙未載發票日如附表編號1 、3 至5 、7 所
    示之5 紙支票私自填載發票日後，移轉與不知名之4 名男子
    ，該4 名男子遂於97年4 月11日持上開5 紙支票至京懋營造
    公司催討票款，致生損害於京懋營造公司等情，業經被告坦
    承不諱，並有刑事告訴狀1 紙附卷足憑（參見97年度他字第
    716 號卷《下稱前案他卷》第1 、2 頁），嗣經承辦檢察官
    以告訴人許卿卿涉犯偽造有價證券及詐欺取財罪嫌不足而以
    98年度偵字第1262號處分不起訴之情，有臺灣屏東地方法院
    檢察署檢察官98年度偵字第1262號全卷及不起訴處分書1 份
    附卷可證，是上開各情堪信為真實。
(二)證人陳明良於本院審理中具結證稱：被告係京懋營造公司負
    責人，但不是公司實際負責人，他在公司擔任副總經理，負
    責招攬工程業務，他不會涉及公司財務方面的事情，公司財
    務方面於95年5 月30日以前都是伊在處理，95年5 月30日後
    係由許卿卿在處理等語（參見本院卷第53頁），核與證人蔡
    雅苓於偵查中具結證稱：京懋營造公司的事務伊都不會向被
    告報告，因為被告僅係掛名的董事長而已，他都是在跑公司
    的業務，僅負責瀝青的估價及看現場，而決定公司大部分業
    務之人為陳明良，但公司的大小章均在許卿卿那裡，伊任何
    支出款項都必須經過許卿卿蓋章，所以真正在管理公司事務
    的是許卿卿及陳明良，他們也負責京懋營造公司資金的調度
    等語大致相符（參見偵查卷第32、33頁），參以證人許卿卿
    亦不諱言陳明良係京懋營造公司之實際負責人，京懋營造公
    司一切事務都是由陳明良決定，就算是董事長也沒有辦法決
    定乙情（參見偵查卷第29頁），復觀諸94年10月31日及95年
    5 月16日有關據以開立支票之請款單中董事長欄簽名者為孫
    永山、總經理欄簽名者為陳明良，並無經被告簽名之情，此
    有京懋請款單3 紙及請款單2 紙在卷足稽（參見前案他卷第
    37 至39 、41、42頁），可見被告雖係京懋營造公司之負責
    人，惟其負責之事項為公司業務，對於公司財務等事項均係
    由陳明良及許卿卿負責，被告並未參與乙節應堪認定。至證
    人許卿卿雖證稱：因為被告係京懋營造公司名義上之董事長
    ，實際上亦擔任公司業務經理，被告應該知道公司運轉情形
    ，故被告應該知道京懋營造公司向伊借款等語（參見偵查卷
    第16 、30 頁），然證人蔡雅苓於98年度偵字第1262號案件
    偵查中證稱：94年9 、10月間因許卿卿借錢給京懋營造公司
    使用，並匯錢入公司帳戶，所以伊始開立共計470 萬元之支
    票3 張，但因為被告對公司財務並不清楚，他僅負責營業部
    分，財務是由總經理陳明良及許卿卿在處理，故伊當時僅有
    跟總經理陳明良說，之後6 張及8 張支票也都是許卿卿請伊
    開立等語（參見前案他卷第23頁），佐以被告於98年度偵字
    第1262 號 案件偵查中即自陳：伊事後有查到許卿卿有匯款
    420 萬而非470 萬至京懋營造帳戶內，這應該不是京懋營造
    公司向許卿卿借款，但94、95年間因為伊均在住院中，伊不
    清楚該段期間公司之進出款項，伊所提出該段期間公司與許
    卿卿之進出款項均係伊事後依據請款單所查詢等語（參見前
    案他卷第70頁），顯見被告對於前開支票開立源由、始末未
    知詳情甚明。
(三)證人陳明良雖於98年度偵字第1262號案件偵查中證稱：95年
    1 月後支票均由許卿卿負責蓋章，95年5 月1 日以後，京懋
    營造公司開票就沒有照流程，伊就沒有再簽名，當時的票就
    是許卿卿自己決定開了，是我們不知道等語（參見98年度偵
    字第1262號卷《下稱前案偵卷》第30頁），然證人陳明良嗣
    於本院審理時證稱：伊當初的意思是支票係會計人員在開立
    ，許卿卿沒有照著程序走，當時我們都沒有簽名，伊不知道
    許卿卿私自開立附表所示支票，實際上95年5 月後支票開立
    仍需伊簽名等語（參見本院卷第54頁），復參酌京懋營造公
    司於94年10月31日及95年5 月16日開立支票流程均有經董事
    長孫永山、總經理陳明良簽名乙節，業如前述，顯見京懋營
    造公司係以前開流程用以審核公司所開立支票，而避免流於
    浮濫，衡情該公司自無於95年5 月後即無控管該公司開立支
    票流程之必要，且告訴人許卿卿自承95年間公司將印章交與
    伊保管時，支票還是由會計保管等語明確（參見偵查卷第29
    頁），則京懋營造公司95年5 月後之公司大小章雖交由告訴
    人許卿卿保管，然開立支票仍需經過會計人員至明，顯見京
    懋營造公司95年5 月後仍需經由前揭開立支票流程始可對外
    開立支票，而非持有公司大小章者即可任意開立支票，至為
    明確，是證人陳明良於本院審理時所證之情應堪採信。另證
    人陳明良於該次審理中復證稱：伊於96年11月間發現許卿卿
    於96年8 月間開立多張京懋營造公司及京懋工業公司名義之
    支票出去，伊有向當時京懋工業公司會計人員詢問，會計人
    員告訴伊說許卿卿已經與伊說好了，故而會計人員才照許卿
    卿指示開票，但實際上伊不知道許卿卿要開立這些支票，被
    告後來發現附表所示之支票後，有來問伊，伊跟被告說這是
    許卿卿自己開立支票出去的等語（參見本院卷第54、55頁）
    ，證人蔡雅苓於98年度偵字第1262號案件偵查中亦證稱：96
    年8 月17日伊係依許卿卿之指示開立附表所示之支票，當時
    雖有作憑證，但未經總經理陳明良簽名等語明確（參見前案
    他卷第23、24頁），再據以開立附表所示支票之請款單確未
    經證人陳明良簽名乙情，此觀卷附96年8 月17日京懋請款單
    自明（參見前案他卷第34頁），可見告訴人許卿卿開立如附
    表所示支票時，確實未依京懋營造公司開立支票流程開立，
    致證人陳明良未知附表所示支票之開立等情，至為明確，故
    告訴人開立如附表所示支票之行為易誤使人誤會或懷疑有偽
    造有價證券罪嫌，而被告對於前開支票開立源由、始末未知
    詳情，已如前述，是被告提告前既向證人陳明良查知告訴人
    許卿卿未經公司開立支票流程即開立附表所示支票，故對告
    訴人許卿卿提出偽造有價證券、詐欺取財告訴，尚非全然憑
    空虛構事實而向該管公務員申告至明。
(四)按刑法上之偽造文書或偽造有價證券罪，係以無製作權之人
    冒用他人名義製作文書或簽發有價證券為構成要件之一，如
    行為人係基於有製作權人之授權而製作，固不能謂無製作權
    ，惟若逾越授權之範圍而製作，即不得以曾獲授權而免其偽
    造文書或偽造有價證券之罪責，最高法院93年度台上字第63
    11號判決意旨可參，查證人陳明良於本院審理中證稱：因為
    伊、伊配偶邱素敬、邱文俊及許卿卿都有借款給公司，所以
    公司才會開立未押日期的支票作為擔保，該些支票必須經過
    4 人皆同意才可以押日期，這是為了還款比例公平起見，被
    告後來發現附表所示之支票後，有來問伊，伊跟被告說這些
    支票許卿卿沒有依照前開約定就填載日期等語（見本院卷第
    53頁背面至第55頁背面），且證人陳明良於98年度偵字第12
    62號案件偵查中亦證稱：伊等拿到沒有押日期的票要講好才
    可以填等語一致（見97年度他字第716 號卷第29頁），復核
    與證人蔡雅苓於98年度偵字第1262號案件偵查中證稱：沒有
    押日期的支票是要作借款憑證，伊記得陳明良他們有協商，
    必須要大家協商才能押日期等語（見同上他字卷第28頁），
    再參酌告訴人許卿卿亦坦認當時係因為京懋營造公司缺錢，
    而向伊借錢，所以待伊把錢匯入公司後，公司再開立支票給
    伊作為借錢之憑據等語（參見偵查卷第30頁），可知京懋營
    造公司所開立沒有押日期的支票僅係為了作為借款擔保，必
    須經過協商後始可填載日期一節，應堪認定。是被告、陳明
    良、邱素敬及告訴人既有前開協商後始可填載支票發票日之
    約定，而前揭支票未經證人陳明良同意即由告訴人許卿卿開
    立在先，嗣告訴人許卿卿並自行填載發票日在後，被告未知
    詳情下即經蔡姓男子帶同3 、4 人持如附表所示告訴人許卿
    卿所交付之京懋營造公司開立並填載發票日支票向其提示，
    其向證人陳明良求證後，證人陳明良復告知前開支票告訴人
    許卿卿沒有依照前開約定就填載日期，被告因而認告訴人許
    卿卿填載發票日違反前開協商而踰越授權範圍，遂對其提出
    前開告訴，則被告所申告之事實，並非全然無因。況其指稱
    許卿卿將如附表所示之8 紙未載發票日之如附表編號1 、3
    至5 、7 所示之5 紙支票「私自」填載發票日後，移轉與不
    知名之4 名男子，該4 名男子遂於97年4 月11日持上開5 紙
    支票至京懋營造公司催討票款，致生損害於京懋營造公司乙
    情，係就其所知之事實經過，據以提出告訴，目的應係查明
    是非曲直，尚難認其有故意捏造虛偽事實，自與誣告罪之要
    件，尚有未合。
五、綜前所述，公訴人所舉事證，既乏積極證據足認被告所為申
    告內容係出於憑空捏造之不實陳述，自難率認其涉有誣告罪
    嫌，另公訴人所憑之證據，無論直接或間接證據，均尚未達
    於一般之人均可得確信，而無合理懷疑存在之程度。此外，
    本院復查無其他積極事證足認被告有何誣告罪嫌，揆諸前開
    法條規定及判例意旨，被告之犯行尚屬不能證明，自應為被
    告無罪之諭知，以昭審慎。
據上論斷，應依刑事訴訟法第301條第1項前段，判決如主文。
本案經檢察官陳立興到庭執行職務。
中    華    民    國   100    年    8     月    31    日
                  刑事第五庭審判長法  官  林家聖
                                  法  官  黃柏霖
                                  法  官  謝濰仲
以上正本證明與原本無異。
如不服本判決應於收受判決後10日內向本院提出上訴書狀，並應
敘述具體理由；其未敘述上訴理由者，應於上訴期間屆滿後20日
內向本院補提理由書（均須按他造當事人之人數附繕本）「切勿
逕送上級法院」。
中    華    民    國   100    年    8     月    31    日
                                   書記官  黃美玲
附表：
┌──┬─────┬──────┬───────────┐
│編號│發票日期  │票號        │票面金額（新臺幣）    │
├──┼─────┼──────┼───────────┤
│ 1  │未載（嗣後│ES0000000號 │250萬元               │
│    │填載為97年│            │                      │
│    │3月25日） │            │                      │
├──┼─────┼──────┼───────────┤
│ 2  │未載（起訴│ES0000000號 │31萬9,500元           │
│    │書漏載嗣後│            │                      │
│    │填載為96年│            │                      │
│    │12月18日，│            │                      │
│    │應予補充）│            │                      │
├──┼─────┼──────┼───────────┤
│ 3  │未載（嗣後│ES0000000號 │54萬元                │
│    │填載為97年│            │                      │
│    │3月25日） │            │                      │
├──┼─────┼──────┼───────────┤
│ 4  │未載（嗣後│ES0000000號 │150萬元               │
│    │填載為97年│            │                      │
│    │3月25日） │            │                      │
├──┼─────┼──────┼───────────┤
│ 5  │未載（嗣後│ES0000000號 │16萬2,000元           │
│    │填載為97年│            │                      │
│    │3月7日）  │            │                      │
├──┼─────┼──────┼───────────┤
│ 6  │未載（起訴│ES0000000號 │32萬4,000元           │
│    │書漏載嗣後│            │                      │
│    │填載為97年│            │                      │
│    │5月31日， │            │                      │
│    │應予補充）│            │                      │
├──┼─────┼──────┼───────────┤
│ 7  │未載（嗣後│ES0000000號 │70萬元                │
│    │填載為97年│            │                      │
│    │3月25日） │            │                      │
├──┼─────┼──────┼───────────┤
│ 8  │未載（起訴│ES0000000號 │9萬720元              │
│    │書漏載嗣後│            │                      │
│    │填載為96年│            │                      │
│    │12月18日，│            │                      │
│    │應予補充）│            │                      │
└──┴─────┴──────┴───────────┘